【裁判字號】    89,上易,4722
【裁判日期】    890118
【裁判案由】    恐嚇等
【裁判全文】
臺灣高等法院刑事判決                          八十九年度上易字第四七二二號
    上  訴  人
    即  被  告  甲○○
                乙○○
    右  一  人
    選任辯護人  李樂濟  律師
右上訴人因傷害等案件，不服臺灣士林地方法院八十九年度易字第二三四號，中華民
國八十九年十一月七日第一審判決（起訴案號：臺灣士林地方法院檢察署八十九年度
偵字第一一四八八號）提起上訴，本院判決如左：
    主  文
原判決撤銷。
甲○○傷害人之身體，累犯，處有期徒刑陸月，如易科罰金以參佰元折算壹日。
乙○○傷害人之身體，處有期徒刑肆月，如易科罰金以參佰元折算壹日，緩刑貳年。
扣案之高爾夫球桿壹支沒收。
    事  實
一、甲○○於民國八十三年間，因違反商業登記法案件，經臺灣臺北地方法院判決有
    期徒刑四月，罰金一萬元，有期徒刑如易科罰金、罰金如易服勞役，均以三百元
    折算一日確定，有期徒刑部分於八十四年五月十六日易科罰金執行完畢。猶不知
    警惕，於八十八年十一月六日晚間九時十五分許，因酒後在臺北市○○區○○路
    二段四二六巷口處，攔搭由乙○○所駕駛車牌號碼Ｕ二─九三九號營業小客車，
    欲返回其臺北萬華住處，於搭乘該車後，因認乙○○有繞路之情事而心生不滿，
    竟藉酒意而在該車行經臺北市○○○路○段三民國中前時，基於傷害之犯意，忽
    自後座以左手勒住乙○○頸部，再以右手毆打乙○○頭部，欲迫使乙○○停車，
    致乙○○受有頭後枕部挫傷二×二公分、右眼白點狀出血之傷害。乙○○遭毆打
    後，即緊急停車，並掙脫且開啟駕駛座車門下車，復立即至該車後車廂取出其所
    有高爾夫球桿乙支，見甲○○亦已尾隨下車且朝其靠近，乃基於傷害之犯意，持
    球桿朝甲○○猛力毆打，致甲○○受有頭部外傷併頭皮裂傷、左腓骨骨折之傷害
    。
二、案經乙○○向警自首，接受裁判；及被害人甲○○、乙○○訴由臺北市政府警察
    局內湖分局報請臺灣士林地方法院檢察署檢察官偵查起訴。
理  由
一、上訴人即被告甲○○坦承於前揭時地搭乘乙○○所駕駛營業小客車後，因認乙○
    ○繞路，而在車上以手勒住其頸部並毆打其頭部之事實不諱；上訴人即被告乙○
    ○經合法傳喚未到庭，於原審亦供認確在前揭時地持高爾夫球桿毆打甲○○成傷
    等情屬實，並有其二人分別提出之診斷證明書各一紙在卷（見偵查卷第五四、五
    五頁），及高爾夫球桿壹支扣案足佐。
二、被告乙○○於原審及其選任辯護人在本院具狀以其係正當防衛置辯而主張免責。
    查被告乙○○固先遭受被告甲○○攻擊頭、頸部致傷，惟衡諸被告乙○○於緊急
    停車並自後車廂取得高爾夫球桿時，並未見被告甲○○攜有任何器械，僅因被告
    甲○○亦尾隨下車並向其靠近之舉動，即持球桿毆打被告甲○○，此據被告乙○
    ○自承屬實（見檢察官八十八年十一月七日、八十八年十二月十七日訊問筆錄）
    ，則被告乙○○於持械出手傷害被告甲○○之際，是否仍受有現在不法之侵害，
    所處境況是否緊急，即有可疑；而其所為致被告甲○○頭部外傷併頭皮裂傷及左
    腓骨骨折，且當場倒地之傷害，亦非輕微，所為當係出於報復及傷害之犯意甚明
    ，則其主張可依正當防衛而阻卻違法，即無足採。本件事證明確，被告二人傷害
    犯行均堪認定，應依法論科。
三、核被告甲○○及乙○○所為，均係犯刑法第二百七十七條第一項之傷害罪。起訴
    書已記載被告甲○○傷害乙○○之犯罪事實，漏引上開所犯法條，應予補正。被
    告乙○○向警報案自首，坦承犯行接受裁判，有乙○○之警訊筆錄可稽及經臺北
    市政府警察局內湖分局刑事案件移送書敘明（見偵查卷第三頁），應依刑法第六
    十二條減輕其刑。至公訴人就被告乙○○部分認應依防衛過當之規定減輕其刑
    ，則有誤會，附此敘明。被告甲○○於八十三年間，曾因違反商業登記法案件，
    經臺灣臺北地方法院判決有期徒刑四月，罰金一萬元，有期徒刑如易科罰金、罰
    金如易服勞役，均以三百元折算一日確定，有期徒刑於八十四年五月十六日易科
    罰金執行完畢，有本院被告全國前案紀錄表乙份附卷可稽，其於前案有期徒刑執
    行完畢後五年內，再犯本件有期徒刑以上之罪，應依累犯之規定加重其刑。
四、原審以被告等罪證明確予以論科，固非無見。然查，原判決就被告乙○○部分未
    依自首減輕其刑，及未及審酌被告等二人已就民事賠償達成和解，均有未洽。被
    告等上訴雖非可採，然原判決既有可議，即屬無可維持，應予撤銷改判。爰審酌
    被告二人素行、犯罪之動機、目的、手段，犯罪時所受之刺激、犯罪所生之損害
    ，及事後已和解，有和解書附於本院卷足佐，暨渠等犯罪後態度等一切情狀，分
    別量處如主文第二、三項所示之主刑，並諭知易科罰金之折算標準，以資懲儆。
    被告乙○○前未曾受有期徒刑以上之刑之宣告，有本院被告全國前案紀錄表可查
    ，其因驟遭傷害而罹刑章，經此教訓應知警惕，信無再犯之虞，併予宣告緩刑二
    年，以啟自新。被告乙○○所有經警扣案之高爾夫球桿乙支，係被告乙○○所有
    供犯罪所用之物，已據其自承屬實（見原審八十九年十月二十四日審判筆錄），
    應依法宣告沒收之。
四、公訴意旨另以：被告甲○○意圖為自己不法之所有，於前開時地忽自後座以左手
    勒住乙○○頸部，再以右手毆打乙○○頭部成傷（傷害部分如前述），欲迫使乙
    ○○停車，並以威嚇語氣逼問乙○○錢放在何處迫其交付財物，因認被告甲○○
    此部分所為係犯刑法第三百四十六條第三項、第一項之恐嚇取財未遂罪嫌。訊據
    被告甲○○堅決否認有何上開犯行，辯稱：伊在臺北市○○路○段上車欲返回萬
    華，應自臺北市○○路右轉民權東路走，但司機卻左轉往汐止、東湖方向行駛，
    在司機車行至國防醫學院時，伊告知不要亂繞路，司機乙○○就在醫院前迴轉，
    再行駛約二、三百公尺，伊要求司機停車，因伊身上有戴鑽戒等財物，而司機並
    未依指示停車，伊始自右後座抱住司機頭部，司機撥開伊後就停車下車，伊則跟
    著下車，此時司機就自後車廂取來乙支鐵棍毆打伊，直到伊暈倒為止等語，被告
    乙○○則否認曾有行車繞路之舉，且指稱：確遭乘客即被告甲○○強勒頸部、毆
    打頭部，並喝問「錢在那裡」而搶劫財物云云，因之受有如事實欄所示傷害等情
    ；而公訴人亦以被告乙○○之前開指述及證人即案發時騎乘機車行經現場致撞擊
    被告乙○○突然打開之車門而倒地之陳怡誠證述：當時計程車司機下車後曾對乘
    客口出「你敢打劫、你敢打劫」等語（見檢察官八十八年十二月十七日訊問筆錄
    ），而認被告甲○○應涉有恐嚇取財罪嫌云云。然查：
（一）被告乙○○於原審調查時陳稱：當時情況很緊急，伊只想要跳車，伊不知道對
      方要做什麼，當時伊駕駛座沒有放錢，伊不知對方有無攜帶任何工具器械等語
      （見原審八十九年三月二十四日訊問筆錄）；是果被告甲○○於施暴於乙○○
      時確曾詢問財物何在，被告乙○○對被告甲○○行搶之犯意，豈有不知之理？
      則其前開指述是否真實，即有可疑之處。證人陳怡誠雖具結證稱：伊確聽聞被
      告乙○○於下車後曾口出「你敢打劫」等語（見原審八十九年三月二十四日訊
      問筆錄），然此實僅得證明被告乙○○持桿毆打甲○○時主觀之認識及猜測，
      實未能供作被告甲○○施暴之主觀犯意之認定。
（二）原審經委請行政院國軍退除役官兵輔導委員會臺北榮民總醫院就被告甲○○於
      案發時精神狀況鑑定結果，係認被告甲○○於案前有飲酒，惟於案發時及其後
      ，均未有失憶之現象，而認依其所述行為過程，應未達到精神耗弱與失去行為
      能力之標準，固有該院八十九年七月二十九日（八九）北總精字第二六九七０
      號函檢送之精神狀況鑑定書乙份附卷可稽；惟被告甲○○於案發後之翌日凌晨
      一時五十七分進行呼氣酒精濃度測試之結果，係為每公升一．０四毫克乙節，
      有酒精測試紙乙紙存卷為據，而此經引用Mclay氏著述之公式計算結果，認其
      於案發時即八十八年十一月六日晚間九時十五分許之每公升呼氣酒精濃度應為
      一．四九毫克等情，則有內政部警政署刑事警察局八十九年四月七日（八九）
      刑醫字第四二一四六號函附卷可稽。此參諸行政院國軍退除役官兵輔導委員會
      臺北榮民總醫院八十八年八月五日（八八）北總內字第二六八六八號函示所提
      供酒精對人體影響程度標準表以觀，其於案發時可能有說話不清楚、感覺喪失
      及視力模糊之中毒症狀；則其於案發時僅因認被告乙○○有繞路而突然強勒其
      頸部並毆打其頭部之所為，固屬突兀，然此或係受酒精影響，以致有此行為失
      控之暴力舉動，實非無可能。從而，公訴人以被告甲○○如非為劫取財物，實
      無毆打司機、並躍至前座且自駕駛座車門處追出之可能，因而認定被告甲○○
      所為係屬恐嚇取財未遂云云，亦乏所據。
（三）再衡諸本案案發時間並非深夜，案發地點亦非人煙罕至之地；且被告甲○○上
      車時亦指示車行往臺北萬華方向行駛，且未見攜有任何器械，亦為被告乙○○
      自承屬實（見原審八十九年三月二十四日訊問筆錄）；果被告意圖劫財，衡情
      應備妥器械並指示被告乙○○行至荒僻之處始行著手，以遂行其犯罪並避免犯
      行易於曝露，始合情理；然竟於上車後未久，即在臺北市○○○路三民國中前
      動手行搶，足認被告乙○○所為搶劫財物之指述已顯悖於社會經驗法則。況被
      告甲○○於案發時確因大量飲酒致其呼氣酒精濃度高達每公升一．四九毫克，
      已如前述，其精神狀況及行動與判斷能力應已受酒精之影響，則竟擇此精神狀
      況不佳之狀態下著手行搶、甚或其是否得於此情況下萌生不法所有之犯意，均
      有可疑。而本案復係被告二人互控之案件，則被告乙○○對其持桿毆打被告甲
      ○○之動機及目的為何，實與其犯行之認定及刑度之考量利害相關，是自未能
      僅以被告乙○○單一指稱：被告甲○○曾向伊喝問錢在那裡云云，即遽為被告
      甲○○施暴係為劫財之不利認定。
（四）綜上所述，被告所辯尚堪採信，此外復查無其他具體事證足認被告有此部分犯
      行，自屬不能證明被告犯罪。惟依起訴書所載，此部分事實與前揭起訴判罪之
      事實，有裁判上一罪之關係，爰不另為無罪之諭知。
五、被告乙○○經合法傳喚，無正當理由不到庭，爰不待其陳述逕行判決。
據上論斷，應依刑事訴訟法第三百六十九條第一項前段、第三百六十四條、第三百七
十一條、第二百九十九條第一項前段、第三百條、刑法第二百七十七條第一項、第四
十七條、第六十二條前段、第四十一條第一項、第七十四條第一款、第三十八條第一
項第二款，罰金罰鍰提高標準條例第一條前段、第二條，判決如主文。
本案經檢察官吳國南到庭執行職務。
中      華      民      國    八十九    年      一      月     十八     日
                              臺灣高等法院刑事第二十三庭
                                  審判長法  官  劉  靜  嫻
                                        法  官  宋      祺
                                        法  官  吳      燦
右正本證明與原本無異。
本件不得上訴。
                                        書記官  陳  靜  姿
中      華      民      國    八十九    年      一      月     二十     日
附錄：本判決論罪科刑法條全文
刑法第二百七十七條第一項
傷害人之身體或健康者，處三年以下有期徒刑、拘役或一千元以下罰金。


司法院資訊處製作；財團法人民間司法改革基金會備份。
